【裁判字號】    89,易,4118
【裁判日期】    900322
【裁判案由】    侵占
【裁判全文】
臺灣高雄地方法院刑事判決                        八十九年度易字第四一一八號
    公  訴  人  臺灣高雄地方法院檢察署檢察官
    被      告  丙○○
右列被告因侵占案件，經檢察官提起公訴（八十九年度偵字第一八一五七號），本院
判決如左：
    主  文
丙○○意圖為自己不法之所有，而侵占自己持有他人之物，處拘役伍拾日，如易科罰
金，以佰元折算壹日。
    事  實
一、丙○○與乙○○係夫妻關係，因乙○○曾向美商安泰人壽保險股份有限公司台灣
    分公司（以下稱安泰公司）投保人壽保險二件，保單號碼分別為Ｚ000000
    000─○一號及Ｚ000000000─○二號，乙○○於八十九年七月十七
    日委由丙○○與安泰公司辦理解約後，安泰公司即簽發二紙支票作為解約金，其
    中一紙支票票據號碼ＳＮ0000000，發票日八十九年七月二十七日，面額
    分別為新台幣十六萬三千三百七十六元，另一紙票據號碼ＳＮ0000000，
    發票日八十九年七月二十七日號，面額十二萬一千一百八十六元，付款人均為世
    華聯合商業銀行松山分行，受款人均為乙○○，並均禁止背書轉讓，該二紙支票
    經安泰公司以雙掛號方式郵寄至高雄縣鳳山市○○○路四０四巷七號由丙○○代
    收，詎丙○○於八十九年八月二日收受上開二紙支票後，竟意圖為自己不法之所
    有，而將該二紙支票予以侵吞入己後，並因該二紙支票係禁止背書轉讓，丙○○
    無法持以兌現，乃持該二紙支票交付予安泰公司作為其投保安泰保本終身壽險（
    保費一次繳足，保單號碼Ｚ000000000─０１）之保險費。
二、案經乙○○訴由台灣高雄地方法院檢察署檢察官偵查起訴。
    理  由
一、訊之被告丙○○固坦承為告訴人乙○○向安泰公司辦理解約後收受作為解約金之
    上開二紙支票，並持以繳交以其為被保險人之安泰人壽安泰保本終身壽險，惟矢
    口否認有何侵占上開二支票之不法之意圖，辯稱：告訴人乙○○之保險費一向由
    其代為處理，伊均由告訴人所給之家庭費用中拿去繳保費，那些錢原本就是告訴
    人要給伊作為支付家庭生活費用之用，解約後自然伊可以加以運用，且告訴人有
    答應解約後錢要存入安泰公司云云。惟查，上開事實業據人告訴人乙○○於偵查
    及審理中指訴綦詳，且證人即安泰公司之職員甲○○亦於審理中到庭證述：「公
    司方面規定，解約支票一定是要交給被保險人及要保人，本件被保險人及要保人
    均是告訴人乙○○且支票是禁止背書轉讓。被告是有跟我說，他之前的票都是他
    在繳的保費所以支票是否可以給他，把支票改成他的名字。我問過公司是否可以
    給被告，公司說不可以，一定是要告訴人的抬頭才可以。被告問我是否有其他的
    方法可以讓他領這支票，我說安泰有沒有其他的保單可以用這支票來繳保費，如
    果這樣的話公司方面因為是配偶關係可以承認。被告就決定要為自己買一份保單
    ，那支票就用作為繳保費費用。那兩張支票就拿去繳保險費」等語明確（見本院
    八十九年十一月十七日審判筆錄），顯見被告於辦理告訴人乙○○保險解約後即
    起侵占解約金之念，並於取得上開二紙後，以所有之意思加以持有而侵占入己，
    本件復有上開告訴人乙○○為受款人之支票影本二紙、保單解約申請書影本、掛
    號郵件回執影本、被告為被保險人之美國安泰人壽保險單影本各一紙附卷可稽，
    又被告係家庭主婦，平日家庭生活費用及告訴人向安泰公司投保所繳交之保險費
    均係由告訴人負擔等情業經被告自承無誤，被告縱有經手繳交告訴人之保險費，
    亦不得認係以其自己所有之金錢為給付，則其未經告訴人之同意即將上二紙支票
    侵占入己，並繳交自己之保險費，其有不法所有之意圖甚明，罪證明確，被告犯
    行堪以認定。
二、核被告所為，係犯刑法三百三十五條第一項之侵占罪。審酌被告因與告訴人不睦
    ，為擔心日後生計，一時失慮而侵占告訴人之支票，所侵占之金額尚非龐大，及
    前無前科紀錄，有台灣高等法院被告全國前案紀錄表及台灣高雄地方法院檢察署
    刑案資料查註紀錄表各一份在卷可查，其平日素行尚稱良好，惟犯罪後狡飾犯行
    ，犯後態度不佳等一切情狀，量處如主文所示之刑，並諭知易科罰金之折算標準
    。又被告行為後刑法第四十一條已於九十年一月十日經公布修正為刑法第四十一
    條第一項，並於同年月十二日生效，得諭知易科罰金之要件，由原來犯最重本刑
    為三年以下有期徒刑之罪，而受六個月以下徒刑或拘役之宣告，修改為重本刑五
    年以下，而受六個月以下有期徒刑或拘役之宣告，比較新舊法應以新法對被告有
    利，自應依刑法第二條第一項前段之規定，適用裁判時之新修正刑法第四十一條
    第一項之規定，就被告所宣告之刑，予以諭知易科罰金之折算標準。
據上論斷，應依刑事訴訟法第二百九十九條第一項前段，刑法第三百三十五條第一項
、第二條第一項前段、第四十一條第一項，罰金罰鍰高標準條例第一條前段、第二條
，判決如主文。
中    華    民    國      九十    年      三      月      二十二        日
                                  臺灣高雄地方法院刑事庭
                                      法  官    林 俊 寬
右正本證明與原本無異。
如不服本判決，應於判決送達後十日內，向本院提出上訴狀。
                                      書記官    李 文 廣
中    華    民    國      九十    年      三      月      二十二        日
附錄本判決論罪科刑之法條
刑法第三百三十五條
意圖為自己或第三人不法之所有，而侵占自己持有他人之物者，處五年以下有期徒刑
、拘役或科或併科一千元以下罰金。
前項之未遂犯罰之。


司法院資訊處製作；財團法人民間司法改革基金會備份。
